ACORDAO-COMPLETO-2423313

ACÓRDÃO 1404/2021 ATA 3/2021 - PRIMEIRA CÂMARA

VISTOS, relatados e discutidos estes autos de tomada de contas especial instaurada pela Caixa Econômica Federal, representando o Ministério do Desenvolvimento Agrário (MDA) , em desfavor da Fundação Agrária do Tocantins-Araguaia e do Sr. Francisco de Assis Solidade da Costa, em razão da omissão no dever de prestar contas dos recursos do Pronaf, repassados por força do Contrato de Repasse CR179.094-95/2005/MDA/Caixa (Siafi 553467) ,
ACORDAM os Ministros do Tribunal de Contas da União, reunidos em sessão de 1ª Câmara, ante as razões expostas pelo Relator, em:
9.1. arquivar os presentes autos, sem julgamento do mérito, com fundamento nos arts. 6º, inciso II, e 19, caput, da Instrução Normativa TCU 71/2012;
9.2. dar ciência deste acórdão aos responsáveis, à Superintendência Regional da Caixa Econômica Federal no Estado do Pará e à Secretaria Especial de Agricultura Familiar e do Desenvolvimento Agrário (Sead/Mapa) .

Tomada de contas especial instaurada pela Caixa Econômica Federal em razão da omissão no dever de prestar contas dos recursos do Pronaf.

Primeira Câmara

Entidades/órgãos do Governo do Estado do Pará.

3. Responsáveis: Francisco de Assis Solidade da Costa (XXX.264.602-XX); Fundação Agraria do Tocantins-Araguaia (22.938.617/0001-95).

13.1. Ministros presentes: Benjamin Zymler (na Presidência) e Jorge Oliveira.
13.2. Ministros-Substitutos convocados: Augusto Sherman Cavalcanti (Relator) e Weder de Oliveira.

AUGUSTO SHERMAN

Adoto como relatório a instrução da Secex-TCE (peça 5) , com a qual se manifestaram de acordo os titulares da Secretaria (peças 6 e 7) e o representante do MP/TCU (peça 8) . Transcrição com ajustes de forma considerados pertinentes.
"INTRODUÇÃO
1.	Trata-se de Tomada de Contas Especial (TCE) instaurada pela Caixa Econômica Federal, representando o Ministério do Desenvolvimento Agrário (MDA) , órgão concedente, em desfavor da Fundação Agrária do Tocantins-Araguaia (22.936.617/0001-95) - nome de fantasia 'Fata' - e o Sr. Francisco de Assis Solidade da Costa (XXX.264.602-XX) , seu ex-Presidente (Gestão 8/12/2008 a 4/7/2010) em razão da não comprovação da regular aplicação dos recursos do Pronaf repassados pela União decorrente da omissão no dever de prestar contas dos recursos por força do Contrato de Repasse CR179.094-95/2005/MDA/Caixa (Siafi 553467, peça 2, p. 32-42) , que teve por objeto a 'capacitação de agricultores familiares, técnicos e dirigentes em Agroecologia' em Marabá/PA, conforme Plano de Trabalho (PT, peça 2, p. 14-28) e Projeto de Atividades (PAT, peça 2, p. 52-70) aprovados.
HISTÓRICO
2.	O CR-179.094-95/2005 foi firmado no valor de R$ 200.236,00, conforme Cláusula Quarta (peça 2, p. 34) , sendo R$ 149.944,00 à conta do Concedente e R$ 50.292,00 referentes à contrapartida do convenente. Teve vigência de 30/12/2005 a 30/6/2006 (Cláusula Décima Quarta) , e após prorrogações (peça 2, p. 44-50) , teve o término alterado para 31/3/2008 (peça 2, p. 1-3) , com mais 60 dias para a apresentação da prestação de contas (Cláusula Décima Primeira) , cujo prazo final se encerrou, portanto, em 30/5/2008.
3.	O recurso federal foi repassado em 4/12/2006 por meio de parcela única, a Ordem Bancária 2006OB900237, no valor de R$ 149.944,00, tendo sido desbloqueadas duas parcelas, sendo a primeira no valor de R$ 56.724,41, em 19/12/2006 (peça 2, p. 74) , e a segunda no valor de R$ 68.400,77, em 19/3/2007 (peça 2, p. 76) , tendo havido restituição do saldo remanescente e rendimentos de aplicação em 14/6/2016, no valor de R$ 49.775,87 (peça 2, p. 77 e 104-105) .
4.	Não consta documento de fiscalização do contrato pelo Concedente, mas houve o posicionamento técnico expedido pelo Parecer Consubstanciado PA Gigov/MB 0017/2013/Redur/MB, de 31/5/2013 (peça 2, p. 6-7) , que consignou que o objeto, cuja execução iniciou em 7/12/2006, foi parcialmente executado, no percentual de 83,64%, mas, de acordo com o documento, 'não há como atestar funcionalidade, já que não houve apresentação ao Ministério Gestor, do Relatório de Execução de Atividades (REA) para homologação dos serviços executados' (peça 2, p. 121, tópico II, item 3) , consoante exigência do CR, Cláusula Terceira, item 3.2, alínea 'c'.
5.	O motivo para a instauração da Tomada de Contas Especial foi a inexecução parcial do objeto pactuado, sem funcionalidade, e omissão no dever de prestar contas (peça 2, p. 121, tópico III, item 6, e tópico IV, item 7) .
6.	Por meio do Ofício 210/2018, de 24/5/2018 (peça 2, p. 12) , a Caixa notificou o responsável da reprovação das contas, requerendo a devolução dos recursos.
7.	Diante do não saneamento das irregularidades apontadas e da não devolução dos recursos, instaurou-se a Tomada de Contas Especial. No Relatório do Tomador de Contas Especial 349/18  (Peça 2, p. 120-124) , conclui-se que o prejuízo importaria no valor parcial dos recursos do convênio, compreendendo o total desbloqueado ao convenente, no montante de R$ 125.125,18, imputando-se a responsabilidade à Fundação Agrária do Tocantins-Araguaia  (22.936.617/0001-95) , na qualidade de beneficiária de transferência voluntária de recursos federais (Súmula-TCU 286) , e do Sr. Francisco de Assis Solidade da Costa (XXX.264.602-XX) , ex-Presidente (Gestão 8/12/2008 a 4/7/2010) , em razão de ser o signatário do convênio e gestor da fundação à época da liberação dos recursos.
8.	O Relatório de Auditoria 80/2018-0-0776096, da Secretaria de Controle Interno/PR (peça 2, p. 145-147) também chegou às mesmas conclusões. Após serem emitidos o Certificado de Auditoria, o Parecer do Dirigente e o Pronunciamento Ministerial (peça 2, p. 148-149 e 152) , o processo foi remetido a esse Tribunal.
ANÁLISE DOS PRESSUPOSTOS DE PROCEDIBILIDADE DA IN/TCU 71/2012 E CUMPRIMENTO DO Acórdão 1772/2017-TCU-Plenário
9.	Preliminarmente, verifica-se que, pelo posicionamento do controle interno, não transcorreram mais de dez anos desde o fato gerador (30/5/2008, data limite para prestação de contas) sem que tenha havido a notificação dos responsáveis pela autoridade administrativa federal competente (art. 6º, inciso II, c/c art. 19 da IN-TCU 71/2012, modificada pela IN-TCU 76/2016) , haja vista que teriam eles sido notificados em 24/5/20018 por meio do Ofício 210/2018, de 24/5/2018 (peça 2, p. 12) .
10.	Entretanto, no exame técnico, tópico III, adiante, restará demonstrado que, além das tentativas de notificação não restarem efetivadas, não há mais prazo razoável para que sejam agora empreendidas, considerando já ter ultrapassado os dez anos desde o fato gerador. 
11.	Quanto ao valor-limite para instauração da TCE, verifica-se que o valor atualizado do débito apurado, sem juros, em 1/1/2017, é superior a R$ 100.000,00, na forma estabelecida nos arts. 6º, inciso I, e 19, da IN-TCU 71/2012, modificada pela IN-TCU 76/2016, estando a presente TCE, assim, devidamente constituída e em condições de ser instruída.
12.	Em atendimento ao item 9.4 do Acórdão 1772/2017-TCU-Plenário (Relator Ministro-Substituto Augusto Sherman Cavalcanti) , foi efetuada pesquisa no sistema processual do TCU, e não foi encontrado processo de TCE em tramitação/aberto em nome dos responsáveis.
EXAME TÉCNICO
I- Da apuração dos fatos
13.	Conforme se verifica nos autos, a Fundação Agrária do Tocantins-Araguaia (Fata, CNPJ 22.936.617/0001-95) , foi beneficiária de recursos do Pronaf/MDA, consoante Contrato de Repasse CR179.094-95/2005/MDA/Caixa (Siafi 553467, peça 2, p. 32-42) , cujo objeto foi a capacitação de agricultores familiares, técnicos e dirigentes em Agroecologia' em Marabá/PA, conforme Plano de Trabalho (PT, peça 2, p. 14-28) e Projeto de Atividades (PAT, peça 2, p. 52-70) aprovados.
14.	Desse modo, a Fata, por intermédio de seu representante legal, era a responsável pela gestão e execução dos recursos captados, bem como pela irregularidade e respectivas constatações verificadas pelo controle interno da Caixa, MDA e SCI/PR na documentação apresentada como prestação de contas, elencadas no Relatório do Tomador de Contas Especial 349/18 (peça 2, p. 120-124) . 
15.	Do aludido Relatório, extrai-se a seguinte irregularidade: não comprovação da boa e regular aplicação dos recursos repassados no CR-179.094-95/2005/MDA/Caixa (Siafi 553467) decorrente da omissão no dever de prestar contas dos recursos federais transferidos.
16.	Tal omissão resultou na inexecução parcial do objeto, sem funcionalidade (peça 2, p. 122-123, tópico VII, itens 10 e 10.1) , e consequente impugnação total das despesas realizadas, evidenciando a ausência de comprovação do nexo entre as despesas realizadas e a execução das atividades previstas para o cumprimento do objeto do contrato.
17.	Os dispositivos violados foram: Constituição Federal, arts. 37, caput, e 70, parágrafo único; Decreto-Lei 200/67, art. 93; Decreto 93.872/1986, arts. 45 e 45-A; Lei 8.666/1993, art. 1º a 3º; IN-STN 1/1997, arts. 5º, 20, 21, § 2º, e 28; Contrato de Repasse CR179.094-95/2005/MDA/Caixa (Siafi 553467) , Cláusula Décima Primeira;
18.	As principais evidências estão catalogadas no tópico 'Histórico' desta instrução, destacando-se: constatação da irregularidade, quantificação do débito, identificação dos responsáveis e oportunidade de ampla defesa e contraditório, bem como pronunciamentos competentes, e consubstanciam um conjunto probatório robusto, suficiente e confiável a demonstrar a adoção das providências internas e a ensejar a regular formação do processo de TCE, com as devidas manifestações das instâncias de controle interno. Foram emitidos os seguintes pareceres técnicos e informações ora elencados como evidências, do Caixa, MDA e SCI/PR:
a)	PA Gigov/MB 0017/2013/Redur/MB, de 31/5/2013 (peça 2, p. 6-7) ;
b)	Parecer Consubstanciado PA Gigov/MB 0017/2013/Redur/MB, de 31/5/2013 (peça 2, p. 6-7) ;
c)	Relatório do Tomador de Contas Especial 349/18  (Peça 2, p. 120-124) ;
d)	Relatório de Auditoria 80/2018-0-0776096, da Secretaria de Controle Interno/PR (peça 2, p. 145-147) ; 
e)	Certificado de Auditoria SCI/PR (peça 2, p. 148) ;
f)	Parecer do Dirigente de Controle Interno (peça 2, p. 149) ;
g)	Pronunciamento Ministerial (peça 2, p. 152) .
II- Da Quantificação do Dano
19.	Sobre este quesito, concorda-se com os relatórios do Tomador de Contas e do Controle Interno quanto aos valores e datas apurados, a saber:
	Débito/
Crédito
	Data de
origem
	Valor histórico
 (em R$) 
	Localização
 (peça 2, p. ) 

	D
	19/12/2006
	56.724,41
	74

	D
	19/3/2007
	68.400,77
	76

III- Da Identificação dos Responsáveis
20.	Verifica-se que houve tentativa de notificação do Sr. Francisco de Assis Solidade da Costa (XXX.264.602-XX) , ex-Presidente (Gestão 8/12/2008 a 4/7/2010) , por meio do Ofício 210/2018, de 24/5/2018 (peça 2, p. 12) . 
21.	Em que pese a narrativa do controle interno/Caixa acerca da notificação do responsável e da proteção à ampla defesa e contraditório, não há comprovação, nos autos, de que tal expediente tenha logrado êxito; isso porque não há Aviso de Recebimento (AR) ou qualquer outra marca indelével que ateste a notificação, exceto um texto manuscrito no próprio documento do ofício, com as seguintes inscrições: 'Recib [sic] 24-05-2018 Francisco de Assis Solidade da Co [sic] - RG 2015577/PA CPF 36526460 [sic], ex-Presidente da Fata'. 
22.	Porém, ante a técnica da grafoscopia de análise de assinatura, não há como atestar ser a mesma pessoa que assinou o contrato de repasse (peça 2, p. 42) e a notificação; esta assinatura, do ofício, consta com letras de alguém enfermo, pouco alfabetizado ou cuja caligrafia deteriorou-se pela senilidade na linha do tempo - o que não é esperado para alguém com apenas 51 anos; aquela, a assinatura do contrato, uma caligrafia de nível superior, conforme demonstram as figuras extraídas diretamente dos documentos, a saber:
	Contrato de Repasse
	Ofício de Notificação

23.	Desse modo, para validar esta assinatura no ofício como do responsável, a investigação teria de avançar nessa linha, na questão da situação que teria supostamente o feito modificar drasticamente sua caligrafia na assinatura ao longo de pouco mais de uma década. Entretanto, empreender por esta via pericial é adentrar em terreno desconhecido para as funções e competências desta Corte, razão por que não se mostra uma estratégia juridicamente viável, nem do ponto de vista da razoabilidade e do custo-benefício.
24.	Compulsando-se os autos na busca de documentação subsidiária, observa-se que houve, antes, uma primeira tentativa de notificação do responsável, pelo Ofício 117/2010, de 1/11/2010, mas que também restou infrutífera ante a mudança de endereço noticiada (peça 2, p. 8) , perdendo, assim, sua efetividade. Ademais, não há comprovação de publicação de notificação editalícia em Diário Oficial da União.
25.	Logo, não há qualquer notícia, nos autos, de notificação que tenha cumprido, com efetividade, sua missão de dar conhecimento aos responsáveis e lhes oportunizar o exercício de ampla defesa e do contraditório até o momento, antes os elementos coligidos nos autos. Se ainda houvesse tempo hábil para uma notificação já nesta fase externa, poderia se invocar que as tentativas anteriores justificariam tal excepcionalidade; contudo, tal ação atentaria contra o pressuposto de procedibilidade previsto art. 6º, inciso II, c/c art. 19 da IN-TCU 71/2012 (transcurso superior a dez anos entre o fato gerador e a efetiva notificação do responsável) .
26.	Há que se atentar, ainda, para o período de gestão deste responsável, que foi assumidamente 'desconhecido', nas palavras utilizadas pelo controle interno, em que se identifica contradição porque, em seguida, se afirma que este responsável inquinado foi o gestor da associação à época da liberação dos recursos, a saber:
12. Com relação a atribuição de responsabilidade, entendo que esta deve ser imputada ao Sr. Francisco de Assis Solidade da Costa, ex-Presidente da Fundação (Gestão exata desconhecida, já que não foram localizados os documentos comprobatórios, mesmo após esforços empreendidos para localizar tal documentação) , visto que foi o signatário do contrato de repasse e gestor da associação à época da liberação dos recursos, dispondo de tempo e recursos suficientes para a execução e conclusão do objeto pactuado. (...) 
27.	Ora, se não se sabe o período de gestão do responsável, como fica a afirmação de que este responsável arrolado na relação processual geriu recursos à época de suas liberações? Com os elementos constantes dos autos isso não é possível, logo, há uma lacuna a esse respeito, mas saneá-la, neste momento do processo, é intempestivo. E pelo Sistema CNPJ (peça 4) , este responsável só esteve à frente da fundação de 8/12/2008 a 4/7/2010, ou seja, nem sequer era o Presidente da instituição na época das liberações, de acordo com este banco de dados. E quando ele assinou o CR, era o Coordenador Executivo, e não o gestor principal (Presidente) , vide peça 2, p. 32, item II.
28.	Quanto à Fundação Fata, verifica-se que o expediente vergastado (Ofício 210/2018) foi endereçado ao gestor, e não à empresa; embora, na qualidade de ex-Presidente, acabe sendo a pessoa física quem toma ciência dos fatos relacionados à pessoa jurídica, tem-se que esta é uma ficção jurídica, um sujeito de direito personificado não humano, mas que pratica atos em geral da vida civil, com aptidão para titularizar direitos e obrigações. Logo, em que pese se poder amenizar a questão da notificação na fase interna, quando presentes outros elementos (tentativa de entrega frustrada, decurso de prazo inferior a dez anos entre o fato gerador e a notificação, entre outros) , forçoso é reconhecer que, também para a Fata, não houve efetiva notificação. Até porque nem se tem certeza de que este responsável representava legalmente a entidade (pelo sistema CNPJ, na data do ofício, quem respondia por ela era o Sr. Antonio Gomes, CPF XXX.622.972-XX, vide peça 4) .
29.	Por fim, considerando se tratar de uma fundação privada, cujo registro não se dá na Junta Comercial, mas em cartórios de registro, e considerando que não há, nos autos, qualquer indicação de qual cartório estaria registrada a pessoa jurídica em comento, entende-se improdutivo diligenciar todos os cartórios do Pará para obtenção de informações a respeito dos documentos constitutivos e alterações estatutárias.
30.	Desse modo, considerando que o exame da ocorrência que ensejou a instauração da presente tomada de contas especial evidenciou o transcurso de mais de dez anos desde o fato gerador, sem que tenha havido a notificação efetiva e comprovada do responsável identificado pela autoridade administrativa federal competente, circunstância que inviabiliza o pleno exercício do contraditório e da ampla defesa, e considerando que seu período de gestão, à luz do CNPJ, foi de 8/12/2008 a 5/7/2010, divergindo inteiramente das datas em que os recursos foram repassados (19/12/2006 e 19/3/2007) , entende-se que o processo encontra-se pendente de citação válida neste Tribunal.
31.	Propõe-se, assim, o arquivamento do processo, dando-se ciência ao órgão instaurador e ao responsável, conforme disposto no art. 6º, incisos I e II, c/c o art. 19 da IN/TCU 71/2012. 
CONCLUSÃO
32.	Uma vez que o exame da ocorrência que ensejou a instauração da presente tomada de contas especial evidenciou o transcurso de mais de dez anos desde o fato gerador, sem que tenha havido a notificação do responsável pela autoridade administrativa federal competente, circunstância que inviabiliza o pleno exercício do contraditório e da ampla defesa; considerando, ainda, que o processo encontra-se pendente de citação válida neste Tribunal, propõe-se o arquivamento do processo, dando-se ciência ao órgão instaurador e ao responsável, conforme disposto no art. 6º, inciso II, c/c o art. 19 da IN/TCU 71/2012 (tópico III do Exame Técnico desta instrução) .
PROPOSTA DE ENCAMINHAMENTO
33.		Diante do exposto, submetem-se os autos à consideração hierárquica, propondo:
33.1.	ARQUIVAR o presente processo, sem julgamento de mérito, por falta de pressupostos de instauração ou desenvolvimento regular, com fundamento no art. 212 do Regimento Interno c/c os arts. 6º, inciso II, e 19, caput, da IN/TCU 71/2012;
33.2.	dar ciência da deliberação que vier a ser proferida à Superintendência Regional da Caixa Econômica Federal no Estado do Pará e à Secretaria Especial de Agricultura Familiar e do Desenvolvimento Agrário (SEAD) , substituta do extinto Ministério do Desenvolvimento Agrário (MDA) , esta por intermédio do Ministério da Agricultura, Pecuária e Abastecimento - Esplanada dos Ministérios - Ed. Sede Bloco D - Térreo, Protocolo Geral - Brasília/DF - CEP: 70.043-900, bem como aos responsáveis, a Fundação Agrária do Tocantins-Araguaia (22.936.617/0001-95) e o Sr. Francisco de Assis Solidade da Costa (XXX.264.602-XX) , ex-Presidente (Gestão 8/12/2008 a 4/7/2010) ."
É o relatório.

não há

Procurador Marinus Eduardo De Vries Marsico.

TOMADA DE CONTAS ESPECIAL. CONTRATO DE REPASSE. PRONAF. OMISSÃO NO DEVER DE PRESTAR CONTAS. TRANSCURSO DO PERÍODO DECENAL PARA CITAÇÃO. ARQUIVAMENTO DOS AUTOS SEM JULGAMENTO DO MÉRITO.

TOMADA DE CONTAS ESPECIAL (TCE)

Secretaria de Controle Externo de Tomada de Contas Especial (Secex-TCE).

Trata-se de tomada de contas especial instaurada pela Caixa Econômica Federal, representando o Ministério do Desenvolvimento Agrário (MDA) , em desfavor da Fundação Agrária do Tocantins-Araguaia (Fata) e do Sr. Francisco de Assis Solidade da Costa, presidente da entidade de 8/12/2008 a 4/7/2010, em razão da omissão no dever de prestar contas dos recursos do Pronaf, repassados por força do Contrato de Repasse CR179.094-95/2005/MDA/Caixa, Siafi 553467 (peça 2, p. 32-42) .
2.	O ajuste teve por objeto "capacitação de agricultores familiares, técnicos e dirigentes em Agroecologia", em Marabá/PA, conforme o plano de trabalho à peça 2, p. 14-28, e Projeto de Atividades (peça 2, p. 52-70) . Vigeu inicialmente de 30/12/2005 a 30/6/2006, prorrogado até 31/3/2008 (peça 2, p. 6) . O prazo para a prestação das contas se encerrou em 30/5/2008, sem que fossem apresentadas.
3.	Foram previstos R$ 200.236,00 para a execução do objeto, dos quais R$ 50.292,00 seriam a contrapartida da convenente e R$ 149.944,00 correspondentes aos recursos federais, estes repassados em parcela única em 4/12/2006, dos quais foram desbloqueadas duas parcelas, R$ 56.724,41 em 19/12/2006 (peça 2, p. 74) e R$ 68.400,77 em 19/3/2007 (peça 2, p. 76) . Houve a restituição do saldo remanescente e rendimentos de aplicação em 14/6/2016, no valor de R$ 49.775,87 (peça 2, p. 77 e 104-105) .
4.	Não consta documento de fiscalização do contrato pelo concedente, mas houve o posicionamento técnico expedido pelo Parecer Consubstanciado - TCE (peça 2, p. 6-8) , de 31/5/2013, que atesta a execução do objeto, iniciada em 7/12/2006, em 83,64% do total previsto. Posiciona-se ainda que, "com a execução desse percentual e não apresentação dos documentos da Prestação de Contas Final e R.E.A. final homologado pelo Gestor, não há documentos de comprovação da execução total do objeto previsto no plano de trabalho, não gerando, portanto, o benefício social esperado".
5.	O relatório do tomador de contas especial (peça 2, p. 120-124) , de 27/6/2018, aponta como motivação para a instauração desta TCE a execução parcial do objeto pactuado, sem funcionalidade, atribuindo a responsabilidade ao Sr. Francisco de Assis Solidade da Costa, por ser o signatário do convênio e gestor da fundação à época da liberação dos recursos, e à Fundação Agraria do Tocantins-Araguaia (Súmula-TCU 286) , com dano ao erário original no valor de R$ 125.125,18.
6.	Apesar da tentativa da Caixa em notificar o Sr. Francisco de Assis Solidade da Costa, por ofício datado de 24/5/2018 (peça 2, p. 12-13) , não há comprovação inequívoca nos autos de que tal expediente tenha logrado êxito. Isso porque não há Aviso de Recebimento (AR) ou qualquer outro registro que ateste a notificação, exceto um texto manuscrito no próprio documento do ofício, sem assinatura do recebedor (peça 2, p. 42) . Houve, antes, uma primeira tentativa de notificação, por ofício de 1/11/2010, mas que também restou infrutífera ante a mudança de endereço noticiada (peça 2, p. 8) . Também não há comprovação de publicação de notificação por edital no Diário Oficial da União.
7.	Ainda, não consta qualquer expediente citatório endereçado diretamente à empresa. Dessa forma, o auditor entende que ficou prejudicado o exercício da ampla defesa e do contraditório, ante os elementos coligidos nos autos.
8.	Outro fator importante considerado pela unidade instrutiva, diz respeito ao período em que o Sr. Francisco de Assis esteve à frente da Fundação. O controle interno não conseguiu delimitar o período exato da sua gestão, sabendo-se que ele assinou o termo do ajuste como coordenador executivo, conforme descrito nos itens 26 e 27 do relatório precedente. Além do mais, pela consulta ao sistema da Receita Federal (peça 4) , o responsável só esteve à frente da fundação de 8/12/2008 a 4/7/2010, ou seja, nem sequer seria o presidente da instituição durante a vigência do contrato de repasse (30/12/2005 a 31/3/2008) .
9.	Diante desses fatos, e pelo transcurso de mais de dez anos desde o fato gerador, sem que tenha havido a notificação do responsável pela autoridade administrativa federal competente, circunstância que inviabilizaria o pleno exercício do contraditório e da ampla defesa; considerando ainda que o processo se encontra pendente de citação válida neste Tribunal, o auditor propõe, com a anuência dos dirigentes da unidade técnica, o arquivamento dos autos sem julgamento do mérito, em acordo com o art. 6º, inciso II, c/c o art. 19 da IN/TCU 71/2012. O representante do Ministério Público manifestou-se de acordo, nos seguintes termos:
"Nesse contexto, à vista da dificuldade de se estabelecer o desenvolvimento equilibrado do feito em razão do tempo decorrido, associada à indicação inicial de que foram executados 83,64%, manifestamos nossa concordância com a proposta uníssona de arquivamento alvitrada pela Secex-TCE às peças 5 a 7, adotando a mesma linha do Acórdão 10385/2011-TCU-Primeira Câmara".
10.	Feito esse breve resumo dos autos, adoto a análise e o exame técnico realizado pelo auditor como minhas razões de decidir, permitindo-me ainda as seguintes considerações.
11.	De início, em consonância com a decisão insculpida no Acórdão 4466/2020-TCU-Primeira Câmara, de minha relatoria, não entendo que a execução parcial do objeto, no caso de capacitações técnicas, mesmo sem a prestação de contas final, implique necessariamente que não se tenha gerado o benefício social esperado, como posicionado no relatório consubstanciado referenciado no item 4 retro.
12.	No citado relatório consta a existência de prestações de contas parciais e aprovadas pelo concedente, correspondentes às duas parcelas desbloqueadas, que atesta a execução de 83,64% do objeto.
13.	O benefício das atividades previstas no plano de trabalho (peça 2, p. 18) e desenvolvidas na sua quase totalidade, não se perderam apenas porque não foram comprovadas a realização de 14 das 81 atividades previstas, considerando a proporção aprovada, correspondentes às 14 ações a serem executadas em sete localidades. 
14.	Diferente da execução incompleta de uma obra, que pode ficar inservível e sem qualquer benefício social, dependendo da fase em que foi interrompida, a não apresentação do relatório final, no caso em pauta, embora possa ser considerado uma falta grave, não retira o conhecimento técnico aplicado aos dirigentes, técnicos, agricultores e outros beneficiários do programa alvo.
15.	No aspecto financeiro, a porcentagem aprovada de 83,64% equivale à execução de R$ 125.413,16, portanto ligeiramente acima do valor total desbloqueado, de R$ 125.125,18. O saldo devolvido de R$ 49.775,85, em 14/6/2016, relativo à restituição do saldo remanescente e rendimentos de aplicação, é condizente com o valor transferido e não desbloqueado, de R$ 24.818,82, em 4/12/2006, corrigido e sem a incidência de juros.
16.	Apesar da situação acima descrita, é injustificável ao gestor de dinheiro público a não apresentação das contas que comprove a escorreita aplicação dos recursos por ele geridos.
17.	De toda forma, tendo em vista as falhas identificadas na notificação realizada na fase interna, a ausência de citação dos responsáveis por este Tribunal e que a o fato gerador que ensejou a instauração desta tomada de contas especial ocorreu há mais de dez anos, alinho-me à proposta da Secex-TCE e do representante do MP-TCU, de arquivamento do processo sem julgamento de mérito, em conformidade com o disposto no art. 6º, inciso II, c/c o art. 19 da IN/TCU 71/2012.
Ante o exposto, manifesto-me por que o Tribunal aprove o acórdão que ora submeto à apreciação deste Colegiado.
TCU, Sala das Sessões Ministro Luciano Brandão Alves de Souza, em 9 de fevereiro de 2021.
AUGUSTO SHERMAN CAVALCANTI 
Relator